【裁判字號】    95,訴,2391
【裁判日期】    950913
【裁判案由】    偽造文書
【裁判全文】
臺灣臺中地方法院刑事判決              95年度訴字第2391號
公  訴  人  臺灣臺中地方法院檢察署檢察官
被      告  乙○○
上列被告因偽造文書等案件，經檢察官提起公訴（九十五年度毒
偵字第七五三二號），被告於準備程序就被訴事實為有罪之陳述
，本院合議庭裁定由受命法官獨任進行簡式審判程序，並予判決
如下：
    主    文
乙○○連續行使偽造私文書，足以生損害於他人，處有期徒刑肆
月，如易科罰金，以銀元參佰元即新台幣玖佰元折算壹日。
行動電話服務申請書綠色客戶聯及行動電話／第三代行動電話服
務申請書藍色留存聯各貳紙、偽造「丁○○」、「甲○○」之署
名各陸枚，均沒收。
    犯罪事實
一、乙○○前有違反麻醉藥品管理條例及賭博罪之前科紀錄，素
    行不佳；詎仍不知警省悔悟，其於民國九十四年七月下旬某
    日，經由不詳之方式取得丁○○、甲○○之國民身分證及健
    保卡後，旋即基於行使偽造私文書及意圖為自己不法所有之
    概括犯意，先後於附表所示之時間，持上開丁○○、甲○○
    之國民身分證及健保卡，至不知情之陳詩藤所經營位於臺中
    市○區○村路○段一六二號之「新世紀通信行」內，以前開
    國民身分證及健保卡多次冒用丁○○、甲○○之名義，偽填
    如附表所示行動電話服務申請書、行動電話門號申請代辦授
    權書及行動電話／第三代行動電話服務申請書等私文書，且
    在各該私文書上分別親自或委由不知情之陳詩藤偽造「丁○○」或「甲○○」之署名後，並將該等偽造私文書提出行使
    交付予不知情之陳詩藤，據以代向和信電訊股份有限公司（
    下稱和信電訊公司）及遠傳電信股份有限公司（下稱遠傳電
    信公司）申請辦理如附表所示之行動電話門號及搭配促銷方
    案之行動電話，致使和信電訊等公司誤認為丁○○、甲○○
    本人有意申請租用行動電話門號，且將按時繳納行動電話通
    訊使用費，而陷於錯誤，同意該等申請書所載之申請內容，
    並核發交付行動電話門號ＳＩＭ卡及行動電話，供乙○○取
    得該門號之使用權及該行動電話之所有權，乙○○再以各該
    行動電話每支新台幣（下同）二千元之代價，向陳詩藤兌領
    現金花用，其此舉除致使和信電訊等公司受有交付行動電話
    門號ＳＩＭ卡及行動電話之損害外，亦足以生損害於丁○○
    、甲○○以及和信電訊等公司對於行動電話客戶資料管理、
    使用者帳務管理上之正確性。
二、案經丁○○、甲○○訴由交通部電信總局電信警察隊第二中
    隊報請臺灣臺中地方法院檢察署檢察官偵查起訴。
    理    由
一、上揭犯罪事實，業據被告乙○○於本院訊問時供承無隱，並
    經告訴人丁○○、甲○○及證人即新世紀通信行負責人陳詩
    藤分別於警詢、偵查中指陳與證述甚詳（見警卷第一頁至第
    九頁，偵查卷第七頁），且被告犯行另有如附表所示之偽造
    私文書等件附卷足徵（見警卷第一五頁至第二二頁），足見
    被告前揭自白核與客觀事實相符，堪予採認。是本件事證已
    臻明確，被告犯行洵堪認定。
二、被告乙○○行為後，刑法及刑法施行法業於九十四年二月二
    日經總統以華總一義字第０九四０００一四九０一號令修正
    公布，並於九十五年七月一日施行。按行為後法律有變更者
    ，適用行為時之法律，但行為後之法律有利於行為人者，適
    用最有利於行為人之法律，現行刑法第二條第一項定有明文
    。此條規定乃與刑法第一條罪刑法定主義契合，而貫徹法律
    禁止溯及既往原則，係規範行為後法律變更所生新舊法律比
    較適用之準據法，是刑法第二條本身雖經修正，但刑法第二
    條既屬適用法律之準據法，本身尚無比較新舊法之問題，應
    一律適用裁判時之現行刑法第二條規定以決定適用之刑罰法
    律，先予辨明。又以本次刑法修正之比較新舊法，應就罪刑
    有關之共犯、未遂犯、想像競合犯、牽連犯、連續犯、結合
    犯，以及累犯加重、自首減輕暨其他法定加減原因（如身分
    加減）與加減例等一切情形，本於統一性及整體性原則，綜
    其全部罪刑之結果而為比較，亦有最高法院九十五年度第八
    次刑庭會議決議可資參照。是按：
（一）刑法第三百三十九條第一項之詐欺取財罪，法定刑得併科
      銀元一千元以下罰金，據修正後刑法施行法增訂第一條之
      一：「中華民國九十四年一月七日刑法修正施行後，刑法
      分則編所定罰金之貨幣單位為新臺幣。九十四年一月七日
      刑法修正時，刑法分則編未修正之條文定有罰金者，自九
      十四年一月七日刑法修正施行後，就其所定數額提高為三
      十倍。但七十二年六月二十六日至九十四年一月七日新增
      或修正之條文，就其所定數額提高為三倍」及刑法第三十
      三條第五款修正為：「主刑之種類如下：五、罰金：新臺
      幣一千元以上，以百元計算之」等規定，是依修正後之法
      律，刑法第三百三十九條第一項之詐欺取財罪所得併科處
      之罰金刑最高為新臺幣三萬元（一千元三十）、最低為
      新臺幣一千元；然依被告乙○○行為時之刑罰法律，即罰
      金罰鍰提高標準條例第一條前段規定之提高倍數十倍及刑
      法第三十三條第五款規定之罰金最低額一元計算，此罪之
      罰金刑最高則為銀元一萬元，最低額為銀元一元，若依現
      行法規所定貨幣單位折算新臺幣條例第二條之規定換算為
      新臺幣，最高額雖與新法同為新臺幣三萬元，然最低額僅
      為新臺幣三元。因此，比較上述修正前、後之刑罰法律，
      自應以被告行為時關於併科處罰金刑之法律較有利於被告
      。
（二）被告乙○○多次行使偽造私文書、詐得搭配銷售之手機及
      詐取行動電話ＳＩＭ卡使用利益之犯行，係時間緊接，所
      犯罪構成要件相同之罪，顯係基於概括犯意反覆為之，而
      修正後刑法業已刪除連續犯之規定，考諸該規定刪除後，
      除法理上合於接續犯、包括一罪之情形仍可認為構成單一
      之犯罪外，其餘數犯罪行為之情形，即應依刑法第五十一
      條之規定予以分論併罰，此刪除雖非犯罪構成要件之變更
      ，但顯已影響行為人刑罰之法律效果，自屬法律有變更。
      依修正前刑法，本件被告前揭犯行均得論以連續犯，並得
      加重其刑至二分之一，其所犯刑法第二百十六條、第二百
      十條之行使偽造私文書與同法第三百三十九條之詐欺罪，
      最重本刑均為五年，加重其刑至二分之一後，最高僅得判
      處被告有期徒刑七年六月，然依修正後之刑法應併合處罰
      ，被告四次犯行最高則得判處被告有期徒刑二十年，依修
      正後刑法第二條第一項規定比較新、舊法結果，仍應適用
      較有利於被告之行為時法律，即修正前刑法而論以連續犯
      。
（三）再按被告乙○○行為後，刑法第五十五條後段之牽連犯規
      定亦於九十四年一月七日經刪除，並於九十五年七月一日
      生效，是於新法修正施行後，被告本件所為行使偽造私文
      書、詐欺取財及詐欺得利犯行，即須分論併罰。經比較新
      舊法之規定，修正後之規定對於被告較為不利，依刑法第
      二條第一項前段之規定，自應適用行為時且較有利於被告
      之法律，即修正前刑法第五十五條後段之規定，從較重之
      一罪予以論處。
（四）被告乙○○於犯罪時之刑法第四十一條第一項前段規定：
      「犯最重本刑為五年以下有期徒刑以下之刑之罪，而受六
      個月以下有期徒刑或拘役之宣告，因身體、教育、職業、
      家庭之關係或其他正當事由，執行顯有困難者，得以一元
      以上三元以下折算一日，易科罰金。」又被告行為時之易
      科罰金折算標準，修正前罰金罰鍰提高標準條例第二條（
      現已刪除）規定，就其原定數額提高為一百倍折算一日，
      則本件被告行為時之易科罰金折算標準，最高應以銀元三
      百元折算一日，經折算為新臺幣後，應以新臺幣九百元折
      算為一日。惟九十五年七月一日修正公布施行之刑法第四
      十一條第一項前段則規定：「犯最重本刑為五年以下有期
      徒刑以下之刑之罪，而受六個月以下有期徒刑或拘役之宣
      告者，得以新臺幣一千元、二千元或三千元折算一日，易
      科罰金。」比較修正前後之易科罰金折算標準，以九十五
      年七月一日修正公布施行前之規定，較有利於被告，則依
      刑法第二條第一項前段，自應適用修正前刑法第四十一條
      第一項前段之規定，定其折算標準。
（五）綜合上述各條文修正前、後之比較，揆諸前揭最高法院決
      議及修正後刑法第二條第一項前段、但書規定之「從舊從
      輕」原則，因被告乙○○所犯刑法第三百三十九條詐欺罪
      部分，依修正前刑法第三十三條第五款規定，其法定得予
      併科處之罰金刑最低額度較低，且於本件依修正前刑法第
      五十六條之規定，對被告論以連續犯亦較為有利，又依修
      正前刑法，被告所犯行使偽造私文書、詐欺取財及詐欺得
      利犯行應成立牽連犯而從一重處斷，而被告於本件依修正
      前刑法，其所受有期徒刑易科罰金之折算標準額度亦較低
      ，綜其全部罪刑之比較，自應一體適用被告行為時之法律
      ，即修正前刑法之相關規定及罰金罰鍰提高標準條例第一
      條前段及修正前罰金罰鍰提高標準條例第二條規定，予以
      論處。
三、核被告乙○○所為：
（一）被告乙○○於前揭犯罪事實欄所載之時地，持以不詳方式
      所取得之告訴人丁○○、甲○○之國民身分證與健保卡，
      冒用告訴人名義，先後偽造告訴人名義之如附表所示行動
      電話服務申請書、行動電話門號申請代辦授權書及行動電
      話／第三代行動電話服務申請書等私文書，再將該等偽造
      私文書提出行使交付予不知情之證人陳詩藤，藉以代向和
      信電訊等公司申請辦理行動電話門號及手機，被告冒用告
      訴人名義申辦行動電話門號部分，並致使和信電訊等公司
      均陷於錯誤，而同意前開偽造之申請書所載之申請內容，
      且核發交付行動電話門號ＳＩＭ卡及行動電話手機，足以
      生損害於告訴人、和信電訊等公司對於行動電話客戶資料
      管理之正確性；另被告所取得之手機，係可供通訊之使用
      ，且在一定條件下具有可轉讓性，已有一定之財產價值，
      應認具有財物之性質，此由被告於申得後，隨即以每支二
      千元之代價向證人陳詩藤兌領現金益足徵之；被告冒用名
      義取得行動電話門號ＳＩＭ卡，致和信電訊等公司無法對
      其收取門號月租費，被告此部分亦不法獲致ＳＩＭ卡之使
      用利益，是被告所為，核係犯刑法第二百十六條之行使第
      二百十條偽造私文書罪（行使行動電話服務申請書、行動
      電話門號申請代辦授權書及行動電話／第三代行動電話服
      務申請書等私文書部分）、第三百三十九條第一項之詐欺
      取財罪（詐取行動電話部分）及第三百三十九條第二項之
      詐欺得利罪（詐得免費使用ＳＩＭ卡之不法利益部分）。
（二）起訴書證據並所犯法條欄雖漏未論列被告乙○○前揭詐欺
      罪之法條，惟檢察官已於起訴書犯罪事實欄載明被告申辦
      行動電話並詐得行動電話ＳＩＭ卡使用利益之犯罪事實，
      復經本院補充告知被告此部分所犯罪名，已無礙於被告防
      禦權之行使，本院自應併同予以審理。
（三）被告乙○○於申請行動電話門號時之各該偽造「丁○○」
      或「甲○○」署押之行為，係各該偽造私文書之階段行為
      ，不另論罪。被告偽造各該私文書後，並均持以行使，其
      各該偽造私文書之低度行為，應各為行使偽造私文書之高
      度行為所吸收，亦不另論罪。
（四）被告乙○○將前述各該偽造私文書分別提出行使交付予不
      知情之證人陳詩藤，其中如附表編號一所示之行動電話申
      請書與如附表編號三所示之行動電話／第三代行動電話服
      務申請書上並委由證人陳詩藤代為簽立「丁○○」之署名
      ，並藉以代向和信電訊等公司申辦行動電話門號使用權及
      手機，為利用不知情之第三成年者犯之，係屬間接正犯。
（五）被告乙○○每次之申辦行為，均同時詐得手機及行動電話
      門號ＳＩＭ卡之租用利益，為一行為同時觸犯詐欺取財及
      詐欺得利二罪，係想像競合犯，應依刑法第五十五條規定
      ，從一情節較重之詐欺取財罪處斷（修正後刑法第五十五
      條但書之規定，為法理之明文化，非屬法律之變更，不生
      比較適用之問題）。
（六）被告乙○○多次行使偽造私文書及詐欺取財犯行，均時間
      緊接，所犯各係構成要件相同之罪名，顯均係基於概括犯
      意而反覆為之，為連續犯，應分別依修正前刑法第五十六
      條規定論以一罪，並加重其刑。
（七）又按牽連關係，乃存於犯罪行為與其方法行為或結果行為
      之間，故犯罪在客觀性質上，普通犯罪所必要之方法行為
      或因犯罪結果所引起之其他行為，均係牽連犯之方法行為
      或結果行為，換言之，方法行為或結果行為與其目的行為
      或原因行為之間，只須具有不可分離之關係為已足（最高
      法院七十七年度台上字第五五一九號判決要旨參照）。本
      件被告乙○○持告訴人丁○○、甲○○之國民身分證及健
      保卡至證人陳詩藤所經營之「新世紀通信行」內，冒用告
      訴人之名義，偽造告訴人名義之行動電話服務申請書、行
      動電話門號申請代辦授權書及行動電話／第三代行動電話
      服務申請書等私文書，再將該等偽造私文書提出行使，詐
      得手機及行動電話門號ＳＩＭ卡之租用利益，是被告所犯
      連續行使偽造私文書及連續詐欺取財犯行，其間顯有必要
      而不可分離之方法結果牽連關係，應依修正前刑法第五十
      五條關於牽連犯之規定，從一重之連續行使偽造私文書論
      處。
四、爰審酌被告乙○○有犯罪事實欄所述之犯罪前科紀錄，素行
    不佳，其以告訴人丁○○、甲○○之名義辦理行動電話門號
    ，藉以圖得個人一時之便、蠅頭之利，足以造成被冒用者及
    和信電訊等公司之損害，且紊亂電信業務管理之正確信，惟
    衡酌被告犯後終能就本件犯行供承無隱之犯罪後態度，其夫
    賴仁龍罹患肝硬化併腹水、糖尿病、慢性胰臟炎，猶需被告
    照料等一切情狀，量處如主文所示之刑，並依修正前刑法第
    四十一條第一項前段及修正前罰金罰鍰提高標準條例第二條
    之規定，諭知易科罰金之折算標準。
五、另被告乙○○所偽造之（和信電訊公司）行動電話服務申請
    書綠色客戶聯及（遠傳電信公司）行動電話／第三代行動電
    話服務申請書藍色留存聯各二紙，既係經被告偽造後，由證
    人陳詩藤代為申辦行動電話門號後交予被告留存，為被告所
    有因犯罪所生之物，且無具體事證證明該等偽造之私文書業
    已滅失不復存在，自應依刑法第三十八條第一項第三款之規
    定，併為沒收之諭知。至前開客戶聯二紙上偽造之「丁○○
    」、「甲○○」署押各一枚、留存聯二紙上偽造之「丁○○
    」、「甲○○」署押各二枚，因各該偽造之客戶聯、留存聯
    業經宣告沒收，已如前述，爰不就該部分偽造之署押另予諭
    知沒收。至被告所偽造之（和信電訊公司）行動電話服務申
    請書及（遠傳電信公司）行動電話／第三代行動電話服務申
    請書等私文書非屬於客戶留存聯之部分及行動電話門號申請
    代辦授權書四張，既已分別交由證人陳詩藤轉向各該行動電
    話公司特約門市人員，以表明申辦行動電話門號之事宜，並
    由和信電訊等公司收取存查，已非被告所有，不得依刑法第
    三十八條第一項第三款之規定予以整份沒收。然因其上被告
    所先後偽為之「丁○○」、「甲○○」之簽名各六枚，仍不
    失為被告所偽造之署押，且無證據證明業已滅失，應不問屬
    於被告與否，逕依刑法第二百十九條之規定予以宣告沒收（
    至行動電話服務申請書申請人資料欄、行動電話門號申請代
    辦授權書上立書人資料欄及行動電話／第三代行動電話服務
    申請書上基本資料欄中，關於「丁○○」或「甲○○」之記
    載，僅係單純供辨識之用，並非用以表示申請人本人署名之
    意，尚非署押，不予沒收）。又如附表所示被告偽以告訴人
    丁○○、甲○○名義所申辦之行動電話門號ＳＩＭ卡合計四
    張，係分屬各該行動電話公司所有之物（按依國內電信公司
    一般定型化契約之約定，該ＳＩＭ卡之所有權乃屬電信公司
    所有，申請人僅因承租門號而取得使用權，此由卷附各該申
    請書中所載租用期限等用語亦可為印證），既非屬被告所有
    ，又非屬違禁物，核與沒收之要件不符；另被告向和信電訊
    等公司所詐得之行動電話手機合計四支，雖係被告所有之詐
    欺犯罪所得，惟其既已持向證人陳詩藤兌領現金，目前所在
    已不明，為免滋將來執行之困難，爰均不予諭知沒收。
據上論斷，應依刑事訴訟法第二百七十三條之一第一項、第二百
九十九條第一項前段，刑法第二條第一項前段、第二百十六條、
第二百十條、第三百三十九條第一項、第二項、第五十五條前段
、第三十八條第一項第三款、第二百十九條，修正前刑法第五十
六條、第五十五條、第四十一條第一項前段，罰金罰鍰提高標準
條例第一條前段，修正前罰金罰鍰提高標準條例第二條，現行法
規所定貨幣單位折算新臺幣條例第二條，判決如主文。
本案經檢察官丙○○到庭執行職務。
中    華    民    國    95    年    9     月    13    日
                  刑事第四庭  法  官  陳思成
上正本證明與原本無異。
如不服本判決，應於送達後十日內向本院提出上訴狀（須附繕本
），上訴於臺灣高等法院臺中分院。
                              書記官  王嘉麒
中    華    民    國    95    年    9     月    13    日
附錄論罪科刑法條
刑法第二百十條
偽造、變造私文書，足以生損害於公眾或他人者，處五年以下有
期徒刑。
刑法第二百十六條
行使第二百十條至第二百十五條之文書者，依偽造、變造文書或
登載不實事項或使登載不實事項之規定處斷。
刑法第三百三十九條第一項、第二項
意圖為自己或第三人不法之所有，以詐術使人將本人或第三人之
物交付者，處五年以下有期徒刑、拘役或科或併科一千元以下罰
金。
以前項方法得財產上不法之利益或使第三人得之者，亦同。
附表：
┌──┬──────┬───────┬──────┬───────┬───────┬─────┬───┐
│編號│時        間│地          點│行動電話門號│ 電訊公司名稱 │偽造私文書名稱│偽造之署押│備  註│
├──┼──────┼───────┼──────┼───────┼───────┼─────┼───┤
│一  │94.07.31某時│臺中市南區美村│0000000000  │和信電訊公司  │行動電話服務申│「丁○○」│係由不│
│    │            │路二段162號「 │            │              │請書          │之署名三枚│知情之│
│    │            │新世紀通信行」│            │              │              │（一式三聯│陳詩藤│
│    │            │              │            │              │              │，各有一枚│代為簽│
│    │            │              │            │              │              │）        │署    │
│    │            │              │            │              ├───────┼─────┼───┤
│    │            │              │            │              │行動電話門號申│「丁○○」│      │
│    │            │              │            │              │請代辦授權書  │之署名一枚│      │
├──┼──────┼───────┼──────┼───────┼───────┼─────┼───┤
│二  │94.07.31某時│臺中市南區美村│0000000000  │和信電訊公司  │行動電話服務申│「甲○○」│      │
│    │            │路二段162號「 │            │              │請書          │之署名三枚│      │
│    │            │新世紀通信行」│            │              │              │（一式三聯│      │
│    │            │              │            │              │              │，各有一枚│      │
│    │            │              │            │              │              │）        │      │
│    │            │              │            │              ├───────┼─────┼───┤
│    │            │              │            │              │行動電話門號申│「甲○○」│      │
│    │            │              │            │              │請代辦授權書  │之署名一枚│      │
├──┼──────┼───────┼──────┼───────┼───────┼─────┼───┤
│三  │94.07.31某時│臺中市南區美村│0000000000  │遠傳電信公司  │行動電話／第三│「丁○○」│係由不│
│    │            │路二段162號「 │            │              │代行動電話服務│之署名四枚│知情之│
│    │            │新世紀通信行」│            │              │申請書        │（一式二聯│陳詩藤│
│    │            │              │            │              │              │，各有二枚│代為簽│
│    │            │              │            │              │              │）        │署    │
│    │            │              │            │              ├───────┼─────┼───┤
│    │            │              │            │              │行動電話門號申│「丁○○」│      │
│    │            │              │            │              │請代辦授權書  │之署名一枚│      │
├──┼──────┼───────┼──────┼───────┼───────┼─────┼───┤
│四  │94.07.31某時│臺中市南區美村│0000000000  │遠傳電信公司  │行動電話／第三│「甲○○」│      │
│    │            │路二段162號「 │            │              │代行動電話服務│之署名四枚│      │
│    │            │新世紀通信行」│            │              │申請書        │（一式二聯│      │
│    │            │              │            │              │              │，各有二枚│      │
│    │            │              │            │              │              │）        │      │
│    │            │              │            │              ├───────┼─────┼───┤
│    │            │              │            │              │行動電話門號申│「甲○○」│      │
│    │            │              │            │              │請代辦授權書  │之署名一枚│      │
└──┴──────┴───────┴──────┴───────┴───────┴─────┴───┘


司法院資訊處製作；財團法人民間司法改革基金會備份。
